【裁判字號】    96,家訴,89
【裁判日期】    970102
【裁判案由】    分割遺產
【裁判全文】
臺灣板橋地方法院民事判決              96年度家訴字第89號
原      告  巳○○
                        十三樓.
訴訟代理人  邱群傑律師
複代理人    許卓敏律師
            賴志凱律師
被      告  午○○
            丑○○
            寅○○
            卯○○
                        號十一.
            辰○○
            未○○
            申○○
            乙○○
            庚○○
            己○○
            辛○○
            甲○○
            丙○○
            癸○○
                        樓
            戊○○
                        樓之3.
            丁○○
            子○○○
            壬○○
                        號三樓.
上列當事人間請求分割遺產事件，本院於中華民國96年12月18日
言詞辯論終結，判決如下：
    主    文
兩造共有之座落台北縣中和市○○段芎蕉腳小段二二二之一號、
同段二二二之七號、同段二二二之八號、同段二二二之九號地號
之土地，分割為如附表二所示之比例分別共有。
訴訟費用由被告負擔。
    事實及理由
一、本件被告經合法通知，被告丁○○未於最後言詞辯論期日到
    場，被告丑○○、寅○○、卯○○、辰○○、未○○、申○○、乙○○、庚○○、己○○、辛○○、甲○○、丙○○、
    癸○○、戊○○、子○○○、壬○○未於言詞辯論期日到場
    ，核無民事訴訟法第386 條所列各款情形，爰依原告之聲請
    ，由其一造辯論而為判決。
二、原告主張：
(一)緣兩造均為訴外人徐朝之繼承人，其具體繼承情形詳如附表
    一所載。查徐朝於民國48年5 月5 月過世後，繼承人為配偶
    徐郭笑、前妻所生子徐木生、徐朝與徐郭笑所生女即被告午
    ○○及原告巳○○，與徐朝養女訴外人徐阿桃（適被告乙○○，改名：邱林阿桃，詳後述）等4 人，復因民法第1144條
    規定配偶之應繼分與直系血親卑親屬平均繼承，及民法第11
    42條於74年6 月3 日修正刪除前，原規定養子女之應繼分為
    婚生子女之二分之一，故徐郭笑、徐木生、午○○、原告巳
    ○○應繼分各為九分之二，徐朝養女徐阿桃之應繼分為九分
    之一。嗣訴外人徐木生於69年8 月2 日過世，其繼承人有配
    偶徐蔡跳、兩人所生子女即被告寅○○、丑○○、未○○、
    辰○○、申○○、卯○○等7 人，應繼分各為六三分之二（
    計算式九分之二×七分之一＝六三分之二），徐蔡跳於92
    年3 月9 日過世後，其繼承人寅○○、丑○○、未○○、辰
    ○○、申○○、卯○○等7 人，應繼分均增加為一八九分之
    七（計算式六三分之二＋六三分之二×六分之一＝一八九分
    之七）。另原告之母於74年2 月19日過世，其應繼分九分之
    二均分予原告巳○○及被告午○○，故原告及被告午○○之
    應繼分增加為三分之一（計算式九分之二＋九分之二×二分
    之一＝三分之一）。而訴外人徐朝養女徐阿桃嫁與被告乙○○後，以本姓林為戶籍登記，並冠夫姓邱，改名為邱林阿桃
    （徐阿桃、邱林阿桃戶籍謄本登記父母、出生日期相同，堪
    認為同一人），其於80年10月8 日過世後，留下繼承人有配
    偶即被告乙○○、兩人子女即訴外人邱顯宗、邱顯輝、被告
    庚○○、子○○○、壬○○、己○○、辛○○共八人，每人
    應繼分各為八分之一，再依邱林阿桃繼承徐朝之應繼分九分
    之一計算，則被告乙○○、兩人子女即訴外人邱顯宗、邱顯
    輝、被告庚○○、子○○○、壬○○、己○○、辛○○共8
    人對徐朝之遺產權利應繼分即為七二分之一（計算式九分之
    一×八分之一＝七二分之一）。再因邱林阿桃繼承人邱顯輝
    於91年6 月2 日過世無配偶，其繼承人為獨生女丁○○，應
    繼分與邱顯輝同為七二分之一，及邱林阿桃繼承人之一邱顯
    宗於94年2 月25日過世，其繼承人為配偶甲○○、兩人所生
    子女丙○○、癸○○、戊○○，其就徐朝之應繼分各為二八
    八分之一（計算式七二分之一×四分之一＝二八八分之一）
    。以上並有徐朝及全體繼承人之戶籍謄本可憑，原告並將兩
    造應繼分另列為附表二。
(二)又查，被繼承人徐朝過世後，僅遺有座落台北縣中和市○○
    段芎蕉腳小段222 之1 號土地之公地放領承領權，嗣該地分
    割為台北縣中和市○○段芎蕉腳小段222 之1 號、222 之7
    號、222 之8 號、222 之9 號地號之土地，經台北縣政府依
    「早期放領公有耕地清理作業要點」先後催告含原告在內之
    徐朝繼承人儘速辦理土地所有權移轉登記，原告始於95年10
    月間為徐朝、徐郭笑辦理遺產稅申報，並以兩造即徐朝全體
    繼承人身分辦妥公地放領之土地繼承承領登記，惟因繼承人
    即被告辰○○下落不明，且無法取得辰○○之戶籍資料，故
    只能將系爭土地暫時登記為全體繼承人公同共有。
(三)再按，繼承人有數人時，在分割遺產前，各繼承人對於遺產
    全部為公同共有；繼承人得隨時請求分割遺產，但法律另有
    規定或契約另有訂定者，不在此限，民法第1151條、第1164
    條分別定有明文。且按「在公同共有遺產分割自由之原則下
    ，民法第1164條規定，繼承人得隨時請求分割遺產，該條所
    稱之『得隨時請求分割』，依同法第829 條及830 條第1 項
    規定觀之，自應解為包含請求終止公同共有關係在內，俾繼
    承人之公同共有關係歸於消滅而成為分別共有，始不致與同
    法第829 條所定之旨趣相左，庶不失繼承人得隨時請求分割
    遺產之立法本旨。」最高法院著有93年台上字第2609號判決
    明揭其旨。又繼承人欲終止其間之公同共有關係，惟有以分
    割遺產之方式為之。將遺產之公同共有關係終止改為分別共
    有關係，性質上仍屬分割遺產方法之一，亦有最高法院82年
    台上字第748 號判決可供參照。經查，兩造間就遺產並無不
    能分割之約定，又無法協議分割，則依前開法條規定，如原
    告訴請將遺產分割，而將遺產之公同共有關係終止改為分別
    共有關係，亦屬分割遺產方法之一，為此，原告爰提起本件
    訴訟，並以起訴狀繕本送達被告時，併向各被告表示終止公
    同共有關係，而請求分割如附表二所示之分別共有。並聲明
    ：請准將兩造共有之座落台北縣中和市○○段芎蕉腳小段
    222-1 號、同段222-7 號、同段222-8 號、同段222-9 號地
    號之土地，分割為附表二所示之比例分別共有。
三、被告方面：
甲、被告午○○：對於原告的請求及所主張各繼承人之應繼分均
    無意見。
乙、被告丁○○：被告丁○○經合法通知，未於最後言詞辯論期
    日到場，據其到場時所為聲明及陳述如下：對於原告的請求
    及所主張各繼承人之應繼分均無意見。
丙、被告丑○○、寅○○、卯○○、辰○○、未○○、申○○、
    乙○○、庚○○、己○○、辛○○、甲○○、丙○○、癸○○、戊○○、子○○○、壬○○：被告等經合法通知，未於
    言詞辯論期日到場，亦未提出書狀作何聲明及陳述。
四、本院當庭協議整理原告本件事實上及法律上之爭點如下：
(一)確認原告請求權基礎，如卷附書狀及以前筆錄所特定之型態
    。
(二)就原告請求權之原因事實所主張之證據方法如卷附物證。
五、按繼承人有數人時，在分割遺產前，各繼承人對於遺產全部
    為公同共有；繼承人得隨時請求分割遺產，但法律另有規定
    或契約另有訂定者，不在此限，民法第1151條、第1164條分
    別定有明文。又繼承人欲終止其間之公同共有關係，惟有以
    分割遺產之方式為之。將遺產之公同共有關係終止改為分別
    共有關係，性質上屬分割遺產方法之一，亦有最高法院82年
    台上字第748 號判決可供參照。經查，原告主張之前揭事實
    ，業據原告提出土地謄本4 件、徐朝繼承系統表、戶籍謄本
    等件為證，且為被告午○○、丁○○到場所不爭執，而其餘
    被告等經合法通知未到場，亦未提出書狀作何答辯。是本院
    綜上事證，自堪信原告主張之事實為真實。再者，兩造間就
    遺產並無不能分割之約定，又無法協議分割，則依前開法條
    規定，原告訴請將遺產分割，於法當屬有據，而將遺產之公
    同共有關係終止改為分別共有關係，亦屬分割遺產方法之一
    ，已如前述，是原告請求分割如附表2 所示之分別共有，應
    予准許。
六、訴訟費用負擔之依據：民事訴訟第78條、第85條第1 項但書
    。
中    華    民    國    97    年    1     月    2     日
                      家事庭法  官  毛崑山
以上正本係照原本作成
如對本判決上訴，須於判決送達後20日內向本院提出上訴狀
中    華    民    國    97    年    1     月    2     日
                            書記官  廖宮仕
附表二：徐朝繼承人應繼分明細表
┌─────────┬───────────────┐
│繼承人姓名        │應繼分                        │
├─────────┼───────────────┤
│巳○○            │1／3                          │
├─────────┼───────────────┤
│午○○            │1／3                          │
├─────────┼───────────────┤
│寅○○            │7／189                        │
├─────────┼───────────────┤
│丑○○            │7／189                        │
├─────────┼───────────────┤
│未○○            │7／189                        │
├─────────┼───────────────┤
│辰○○            │7／189                        │
├─────────┼───────────────┤
│申○○            │7／189                        │
├─────────┼───────────────┤
│卯○○            │7／189                        │
├─────────┼───────────────┤
│乙○○            │1／72                         │
├─────────┼───────────────┤
│甲○○            │1／288                        │
├─────────┼───────────────┤
│丙○○            │1／288                        │
├─────────┼───────────────┤
│癸○○            │1／288                        │
├─────────┼───────────────┤
│戊○○            │1／288                        │
├─────────┼───────────────┤
│庚○○            │1／72                         │
├─────────┼───────────────┤
│子○○○          │1／72                         │
├─────────┼───────────────┤
│壬○○            │1／72                         │
├─────────┼───────────────┤
│己○○            │1／72                         │
├─────────┼───────────────┤
│丁○○            │1／72                         │
├─────────┼───────────────┤
│辛○○            │1／72                         │
└─────────┴───────────────┘


司法院資訊處製作；財團法人民間司法改革基金會備份。
